台灣高等法院民事判決　九十三年度上字第一一二號
　　上　訴　人　甲○○
　　訴訟代理人　吳瑞堯律師
　　　　　　　　許蕙寶律師
　　被　上訴人　預壘營造工程有限公司
　　法定代理人　王川傑
　　訴訟代理人　李嘉典律師
右當事人間請求給付工程款事件，上訴人對於中華民國九十二年十一月二十六日臺灣
臺北地方法院九十二年度訴字第二三二九號第一審判決提起上訴，本院於九十三年五
月十八日言詞辯論終結，判決如左：
    主      文
上訴駁回。
第二審訴訟費用由上訴人負擔。
    事實及理由
一、本件上訴人起訴主張伊經被上訴人副理張志呈之要約，於八十七年六月間承作被
    上訴人北二高汐止、基隆段工程三○二標、三○三標隧道工程中之大膜工程，上
    訴人已依期施作完成並經被上訴人驗收完畢，因未為營利事業登記，無法開立發
    票，而以順晉股份有限公司（下稱順晉公司）名義發出，被上訴人副理張志呈均
    知悉，被上訴人並已持之報稅，惟被上訴人尚欠工程款新台幣（下同）二百十萬
    元，屢經催討均置之不理，上訴人遂於九十年七月二十四日以順晉公司名義聲請
    對被上訴人發支付命令，此由支付命令之送達代收人為上訴人自明，並遵期於九
    十年八月九日以順晉公司之名義對被上訴人起訴，時效因而中斷，復於前案判決
    確定之中斷事由自九十二年一月十日終止，而自九十二年一月十一日重新起算二
    年時效，上訴人於九十二年四月二十八日提起本件訴訟，並未罹於時效。本件工
    程係被上訴人副理張志呈代理被上訴人與上訴人訂約，縱被上訴人否認張志呈之
    代理權，因張志呈係被上訴人之員工，系爭模板工程之施作，係張志呈代理被上
    訴人出面洽談，並對外表示其為被上訴人代表處理工地之監督及相關事宜，工程
    估驗單亦由張志呈簽名，被上訴人當時並未否認張志呈之代理，而給付上訴人部
    分工程款，且持用上訴人開出記載被上訴人為買受人之發票報稅，足見被上訴人
    知張志呈為其代理人，而不為反對之意思表示，已生表見代理之效力，被上訴人
    仍須負表見代理之責，不應以雙方未定有書面契約、張志呈不具代表權而卸責；
    再者，工地現場於圍欄、工地怪手及其他機械均掛有被上訴人名稱之布條或噴漆
    ，而張志呈任職於被上訴人處，勞、健保均在被上訴人名下，並由其於工地現場
    處理，則被上訴人無異於以自己之行為表示將代理權授與他人，自不應主張不負
    任何責任。另否認被上訴人所提載有訴外人劉克立簽名之估驗單之真正，爰依民
    法第五百零五條之規定，求為命被上訴人給付二百十萬元，及自起訴狀繕本送達
    被上訴人翌日起至清償日止，按年息百分之五計付利息之判決。縱認兩造間無承
    攬契約存在，因系爭工程係被上訴人向中華工程公司所承包，而由上訴人實際施
    作，被上訴人因而享有完工之利益，得向中華工程公司請求工程款，二者間有直
    接因果關係，被上訴人自應負不當得利之返還責任，被上訴人提出不相關之第三
    人，主張金額已給付訴外人劉克立，實係將責任推於訴外人之行為，且所稱與劉
    克立之金錢往來是否實在，是否與案件有關，均未經被上訴人舉證證明，縱所言
    屬實，亦不能以已給付第三人而免除不當得利之責任，是上訴人亦得依民法第一
    百七十九條之規定請求被上訴人如數給付。並聲明(一)原判決廢棄。(二)被上訴人應
    給付上訴人二百十萬元，及自九十二年四月二十八日起至清償日止，按年息百分
    之五計算之利息。(三)願供擔保請准宣告假執行。
二、被上訴人則以伊向中華工程公司承包北二高三○二、三○三標工程後，將該工程
    中之隧道工程部分轉由訴外人劉克立承包，劉克立復將承包之隧道工程中之系爭
    大膜工程轉包上訴人及其他人，而張志呈為訴外人劉克立之員工，代表劉克立與
    上訴人訂立系爭承攬契約，並透過劉克立之女劉賢芝設於合作金庫永和支庫之帳
    戶，匯款入上訴人指定帳戶或開立上訴人為受款人之支票，是本件承攬契約係成
    立於上訴人與訴外人劉克立間，而非上訴人與被上訴人間，為上訴人所明知，縱
    掛置被上訴人名稱於工地圍欄及機械，亦為被上訴人承包工程事理之當然，被上
    訴人未曾表示劉克立或張志呈為其代理人，張志呈亦未對外表示其為被上訴人之
    代理人，而為被上訴人所知悉而不為反對之表示，故不成立表見代理，上訴人主
    張訴外人張志呈於訂約時有表示為被上訴人之代理人乙節，應舉證證明之。系爭
    發票乃工程界之慣例，即俗稱跳開發票，充其量僅能證明訴外人順晉公司或曾開
    立以被上訴人為買受人之發票，不足以佐證被上訴人與上訴人間確存有系爭大模
    工程之承攬關係，至於上訴人所提估驗單，未見被上訴人之名稱或印文，自難遽
    認訴外人張志呈係以被上訴人之名義代理被上訴人與上訴人簽約；縱認兩造間有
    承攬契約，惟上訴人之承攬報酬請求權亦已罹於二年之時效而消滅。又被上訴人
    已將承攬報酬透過匯款方式給付訴外人劉克立，其事後縱未付與上訴人工程款，
    亦與被上訴人無涉，況被上訴人所受完工之利益乃基於伊與訴外人劉克立間之承
    攬契約，自有法律上原因，而上訴人所受損害則係因履行其與訴外人劉克立間之
    承攬契約所致，故被上訴人受益與上訴人受損之原因事實非屬同一，不具直接因
    果關係，自不構成不當得利等語，資為抗辯。並聲明(一)上訴駁回。(二)如受不利判
    決，願提供擔保請准宣告免為假執行。
三、上訴人主張兩造間訂有前揭承攬契約，上訴人已依約完工，被上訴人應依民法第
    五百零五條之規定給付未付之工程款二百十萬元；縱認兩造間無承攬契約，被上
    訴人亦係無法律上原因，受有完工之利益，應負不當得利返還責任云云，固據其
    提出發票、本院九十一年度上字第二七六號判決及工程估驗單影本（見原審卷第
    八一至八三頁、第十四至二十頁）為證，惟為被上訴人所否認，並以前詞置辯。
    經查：
  (一)按技師、承攬人之報酬及其墊款請求權，因二年間不行使而消滅。次按消滅時效
    ，因起訴而中斷。依督促程序，聲請發支付命令，與起訴有同一效力。民法第一
    百二十七條第七款、第一百二十九條第一項第三款、第二項第一款分別定有明文
    。上訴人主張兩造間訂有前揭承攬契約，上訴人已依約完工，被上訴人應依民法
    第五百零五條之規定給付未付之工程款二百十萬元云云，並提出發票影本（見原
    審卷第五十五頁、第八一至八三頁）為證，惟觀之前揭發票影本所載，日期分別
    為八十八年七月三十一日、八十八年八月五日、八十八年七月二十七日，而上訴
    人遲至九十二年四月三十日始起訴請求，有民事起訴狀（見原審卷第五頁）在卷
    足憑，其承攬報酬請求權已罹於二年時效而消滅。上訴人主張被上訴人於工程完
    工後不清償債務，上訴人屢經催討，被上訴人均置之不理，上訴人遂於九十年七
    月二十四日聲請對被上訴人發支付命令，惟上訴人係以順晉公司名義起訴請求（
    見原法院九十年度促字第三二二八０號），雖其辯稱因未為營業事業登記，無法
    開立發票，其與被上訴人之債務係以順晉公司名義發出，故以順晉公司為聲請人
    ，而上訴人為聲請支付命令送達代收人，並遵期以順晉公司名義於九十年八月九
    日起訴（見原法院九十年度訴字第五０八七號），時效因而中斷云云，查順晉公
    司確曾於九十年七月二十五日執發票四紙（其中三張與本件上訴人所執相同）向
    原法院聲請對被上訴人發支付命令，經被上訴人於九十年八月二十日異議，而以
    支付命令之聲請視為起訴，經本院調閱該給付工程款事件卷宗（見本院卷第八四
    至八五頁，原法院以九十年度訴字第五０八七號判決順晉公司勝訴，經本院以九
    十一年度上字第二七六號以順晉公司與被上訴人間無承攬關係，駁回上訴確定）
    查核屬實，故該案之當事人為順晉公司與被上訴人，而非本件兩造當事人，雖支
    付命令聲請狀載明順晉公司之送達代收人為上訴人，僅順晉公司所在地非在原法
    院管轄區域內，因多費時日，並恐不能接收，而指定上訴人代為收受，以謀便利
    ，尚非依此即謂係上訴人對被上訴人發支付命令，而有時效中斷之事由，上訴人
    既分別交付被上訴人八十八年七月三十一日、八十八年八月五日、八十八年七月
    二十七日三張發票，惟上訴人遲至九十二年四月三十日始起訴請求，承攬報酬請
    求權（不論代理或表見代理），已罹於時效，故被上訴人主張上訴人之承攬報酬
    請求權已罹於二年之時效而消滅等語，應屬可採。
  (二)上訴人又主張兩造間縱無承攬契約存在，系爭工程係被上訴人向中華工程公司所
    承包，而由上訴人實際施作，被上訴人因而享有完工之利益，得向中華工程公司
    請求工程款，二者間有直接因果關係，被上訴人自應負不當得利之返還責任云云
    。惟按民法第一百七十九條規定不當得利之成立要件，必須無法律上之原因而受
    利益，致他人受損害，且該受利益與受損害之間應有因果關係存在。查被上訴人
    抗辯伊向中華工程公司承包北二高三○二、三○三標工程後，係將該工程中之隧
    道工程部分轉由訴外人劉克立承包，而由劉克立再將系爭大膜工程分包於上訴人
    及其他人之事實，業經證人劉克立於另案給付工程款事件到庭證稱：被上訴人將
    工程包給伊個人，伊再將工程分成幾個小項目轉包給下包，伊係發包給上訴人施
    作，上訴人係為了領款才拿順晉的發票來向伊請款；另外順晉公司也有施作隧道
    內防水膜部分的工作，這部分也是向伊包的，並不是做上訴人的工作；上訴人並
    不是順晉公司的員工，而係與順晉公司一樣都係伊的小包，僅係上訴人用順晉的
    發票所以本件才會將他們混在一起；張志成（呈）係伊請的工地主任，為了報勞
    健保所以掛名在被上訴人公司，並不是被上訴人公司請的員工；沒有說伊係被上
    訴人公司的工地主任，伊係被上訴人公司的下包商，伊係承包被上訴人公司向中
    華工程公司包來的隧道工程。伊係標到三○三標的二號、三號工程，標到之後係
    伊再發包給小包施作，伊係分包出去給好幾個人做，順晉係施作伊的防水膜工程
    ，其他的部分並不是順晉公司做的，其他部分係由上訴人做混凝土部分等語屬實
    （見本院九十一年度上字第二七六號給付工程款卷第二七頁、第二八頁、第九五
    頁及本院卷第五十七、五十九頁），而被上訴人已透過匯款方式，支付承攬費用
    ，亦有匯款回條影本可按（見本院卷第六十五至六十八頁），是被上訴人所受完
    工之利益，既係基於伊與訴外人劉克立間之承攬契約，自難認無法律上原因，且
    上訴人所受之損害乃係其履行與訴外人劉克立間之承攬契約，而訴外人劉克立未
    依約付款所致，與被上訴人受益與否，亦非屬同一原因事實，並不具因果關係，
    依前開說明，自不構成不當得利。是上訴人依不當得利之規定，請求被上訴人給
    付二百十萬元及法定遲延利息云云，亦屬無據。
四、綜上所述，上訴人依民法第五百零五條及第一百七十九條之規定請求被上訴人給
    付二百十萬元及法定遲延利息，洵屬無據，不應准許。其假執行之聲請亦失所附
    麗，應併予駁回。原審為上訴人敗訴之判決，及駁回其假執行之聲請，並無不合
    。上訴意旨指摘原判決不當，求予廢棄改判，為無理由，應予駁回。
五、兩造其餘之攻擊或防禦方法，及未經援用之證據，經本院斟酌後，認均不足以影
    響本判決之結果，自無一一詳予論駁之必要，附予敘明。
六、據上論結，本件上訴為無理由，依民事訴訟法第四百四十九條第一項、第七十八
    條，判決如主文。
中　　　華　　　民　　　國　　九十三　　年　　　六　　　月　　　一　　　日
                                民事第十五庭
                                    審判長法  官  劉　靜　嫻
                                          法  官  吳　光　釗
                                          法  官  李　錦　美
正本係照原本作成。
如不服本判決，應於收受送達後二十日內向本院提出上訴書狀，其未表明上訴理由者
，應於提出上訴後二十日內向本院補提理由書狀（均須按他造當事人之人數附繕本）
上訴時應提出委任律師或具有律師資格之人之委任狀；委任有律師資格者，另應附具
律師資格證書及釋明委任人與受任人有民事訴訟法第四百六十六條之一第一項但書或
第二項（詳附註）所定關係之釋明文書影本。
中　　　華　　　民　　　國　　九十三　　年　　　六　　　月　　　二　　　日
　　　　　　　　　　　　　　　　　　　　　書記官  明　祖　全
附註：
民事訴訟法第四百六十六條之一（第一項、第二項）：
對於第二審判決上訴，上訴人應委任律師為訴訟代理人。但上訴人或其他法定代理人
具有律師資格者，不在此限。
上訴人之配偶、三親等內之血親、二親等內之姻親，或上訴人為法人、中央或地方機
關時，其所屬專任人員具有律師資格並經法院認為適當者，亦得為第三審訴訟代理人
。
